【裁判字號】    99,家上易,3
【裁判日期】    991222
【裁判案由】    分割遺產
【裁判全文】
臺灣高等法院花蓮分院民事判決         99年度家上易字第3號
上  訴  人  林世皇
訴訟代理人  林陳阿珠
上  訴  人  林佳賢
上  訴  人  林世興
            林世郎原判決誤載.
            林鴛鴦
            林美桃
上四人共同
訴訟代理人  林沛諭
被 上訴 人  林世村
上列當事人間請求分割遺產事件，上訴人對於中華民國99年8月
23日臺灣臺東地方法院第一審判決（99年度家訴字第14號）提起
上訴，本院於99年12月8日言詞辯論終結，判決如下：
      主      文
原判決廢棄。
被上訴人應協同上訴人六人領取中華郵政股份有限公司臺北光復
郵局第36支局定期儲金存單號碼：00000000號存款本息暨臺東知
本郵局帳號：0000000000000號帳戶存款本息。
前項存款遺產，於扣除新台幣參拾伍萬元交付被上訴人後，其餘
部分應按繼承人數即兩造之應繼分比例各七分之一分割之。
第一、二審訴訟費用由被上訴人負擔二分之一，餘由上訴人共同
負擔之。
     事 實
壹、上訴人方面：
一、上訴聲明：
  (一)原判決廢棄。
  (二)被上訴人應協同上訴人六人領取中華郵政股份有限公司（下
    稱中華郵政公司）臺北光復郵局第36支局定期儲金存單號碼
    ：00000000號存款本息暨臺東知本郵局帳號：000000000000
    0號帳戶存款本息。
  (三)前項存款遺產，應按繼承人數即兩造之應繼分比例各七分之
    一分割之。
  (四)第一、二審訴訟費用由被上訴人負擔。
二、陳述：
  (一)兩造之母即被繼承人林陳仙女於民國94年間死亡時，留有中
    華郵政公司臺北光復郵局第36支局定期儲金存單號碼：0000
    0000號存款本息新臺幣（下同）818,314元（計至99年4月21
    日止）及臺東知本郵局帳號：0000000000000號帳戶存款931
    元之遺產。因兩造無法達成遺產分割協議，是上訴人不得已
    提出本件分割遺產之訴訟。上訴人6人與被上訴人均係被繼
    承人林陳仙女之子女，同為本件之繼承人，每人之應繼分各
    七分之一，此外即別無其他繼承人，是上訴人自得請求各按
    前述之應繼分比例分配上開存款遺產。
  (二)本件經原審以未具遺產稅及贈與稅法第8條第1項所需證明遭
    判決駁回後，上訴人已於99年8月30日申報遺產稅，有財政
    部臺灣省南區國稅局遺產稅免稅證明書乙紙附卷可稽，乃上
    訴請准分割遺產。
  (三)至被上訴人主張應扣除其所支出35萬元喪葬費用云云，惟此
    部分亦屬被繼承人林陳仙女所有，應認屬遺產之一部，自不
    得於遺產中先行扣除。
三、證據：除援用於原審所提出之證據外，另補提：
  (一)財政部臺灣省南區國稅局遺產免稅證明書1紙。
  (二)遺產稅課稅資料參考清單1紙。
貳、被上訴人方面：
一、答辯聲明：
  (一)上訴駁回。
  (二)第二審訴訟費用由上訴人負擔。
二、陳述：
  (一)被上訴人於原審抗辯稱：被繼承人林陳仙女過世時，伊個人
    支出被繼承人喪葬費39萬元（含腳尾錢4萬元），應先將遺
    產80餘萬元扣除39萬元之後，將該39萬元先清償給伊，餘額
    再由繼承人按應繼分比例分割。
  (二)按遺產管理、分割及執行遺囑之費用，由遺產中支付之，民
    法第1150條定有明文。而被繼承人之喪葬費用性質應為繼承
    之費用，應由遺產中支付，同應列為遺債予以扣除，此有臺
    灣苗栗地方法院95年度家訴字第31號判決意旨可資參照；又
    臺灣高等法院97年度家上字第7號判決揭示：被繼承人之喪
    葬費用，以一百萬元計算，應自遺產總額中扣除免徵遺產稅
    ，遺產及贈與稅法第17條第1項第10款定有明文，繼承人抗
    辯其所支付之喪葬費應由遺產中予以扣除，參照遺產及贈與
    稅法第17條第1項第10款之規定，亦非無據等意旨。故繼承
    人中如有支出喪葬費用者，於分割遺產時，應自遺產中扣除
    ，或列為遺債予以扣除，由全體繼承人按應繼分比例分擔。
  (三)查被上訴人為被繼承人林陳仙女支出之喪葬費用共計35萬元
    （經減縮），上訴人均未爭執，則依民事訴訟法第280條第1
    項規定，視同自認。故縱認系爭遺產應予分割，其分割方法
    應係就系爭兩筆存款遺產扣除前開喪葬費用35萬元後分配之
    ，如未依此分配，亦應將該喪葬費用35萬元列入遺債扣除，
    由全體繼承人按應繼分比例分擔之。
三、證據：援用原審所提出之證據。
    理 由
壹、本件上訴人於原審起訴主張：兩造之母即被繼承人林陳仙女
    於94年間死亡時，留有中華郵政公司臺北光復郵局第36支局
    定期儲金存單號碼：00000000號存款本息818,314元（計至9
    9年4月21日止）及臺東知本郵局帳號：0000000000000號帳
    戶存款931元之遺產。上訴人6人與被上訴人均係被繼承人之
    子女，同為本件之繼承人，每人之應繼分各為七分之一，是
    上訴人自得請求各按前述之應繼分比例分配上開存款遺產等
    語。被上訴人則以：伊對被繼承人死亡後遺有前揭存款遺產
    之事實，並不爭執，惟伊曾為被繼承人支出喪葬費用共計35
    萬元（經減縮），故縱認上開遺產應予分割，其分割方法應
    係就系爭兩筆存款遺產扣除前開喪葬費用後分配之，如未依
    此分配，亦應將該喪葬費用列入遺債扣除，由全體繼承人按
    應繼分比例分擔之等語，資為抗辯。
貳、兩造爭執及不爭執之事項
一、兩造不爭執之事項：
  (一)兩造對於台北光復郵局第36支局定期存單存款金額818,314
    元（計至99年4月21日止）及臺東知本郵局帳戶存款931元為
    遺產均不爭執。
  (二)兩造對於上開剩餘遺產應分割為7等分不爭執。
  (三)上訴人已於99年8月30日請領遺產免稅證明書。
  (四)兩造對於被上訴人曾經支出喪葬費用35萬元乙節不爭執。
二、爭執事項：
    被上訴人主張之喪葬費用35萬元是否應先行自遺產中扣除，
    再就餘額分析遺產，有無理由。
參、得心證之理由：
一、按繼承人得隨時請求分割遺產，但法律另有規定或契約另有
    訂定者，不在此限，民法第1164條定有明文。次按繼承人有
    數人時，在分割遺產前，各繼承人對於遺產全部為公同共有
    ，民法第1151條亦有明文。又按公同共有物之分割，依共有
    人協議之方法行之。分割之方法不能協議決定，法院得因任
    何共有人之請求，命為原物分割或變價分割，此參民法第83
    0條第2項準用同法第824條第1項、第2項規定自明。查本件
    上訴人主張，被繼承人林陳仙女於94年間死亡，兩造係其全
    體法定繼承人，應繼分各為七分之一，且為被上訴人所不爭
    ，堪信上訴人之上開主張為真實。是兩造間因繼承而公同共
    有之遺產，既無法協議為分割，上訴人本諸上揭規定，訴請
    法院裁判分割遺產，於法即無不合。
二、雖上訴人主張兩造因繼承而公同共有定期存單及臺東知本郵
    局存款本息，應按兩造應繼分各七分之一為分割，惟被上訴
    人則抗辯須於遺產中扣除伊已先行支付之喪葬費用35萬元（
    經減縮），再就餘款按應繼分分析之；是兩造因繼承而公同
    共有之應繼遺產是否須扣除被上訴人所支出喪葬費用後分配
    ，厥為本件訴訟首應審究之爭點。
三、經查：
  (一)本件遺產之標的為中華郵政公司臺北光復郵局第36支局定期
    儲金存單號碼：00000000號存款本息即818,314元（計至99
    年4月21日止），暨臺東知本郵局帳號：0000000000000號帳
    戶存款本息即931元，總額為819,245元（818,314+931=819,
    245元，利息部分則因郵局依約計息而可能再有增加），合
    先敘明。
  (二)本件經原審以未具遺產稅及贈與稅法第8條第1項所需證明遭
    判決駁回後，上訴人已於99年8月30日申報遺產稅，有財政
    部臺灣省南區國稅局遺產稅免稅證明書1紙附卷可稽（見本
    院卷第7頁），是本件訴請分割遺產之條件已成就，即無不
    准分割之理。
  (三)次查被上訴人為被繼承人支出喪葬費用35萬元，業據上訴人
    林世皇之訴訟代理人林陳阿珠於本院審判程序中自承：「我
    確實有去領35萬元，是被上訴人林世村同意我去領的，那是
    支出我婆婆的喪葬費用。我去領的時候，那帳戶是在被上訴
    人林世村的名下。」等語翔實（見本院卷第31頁背面），可
    知上訴人空言主張此35萬元亦為被繼承人遺產之一部而不應
    扣除之說法，已不攻自破，當無可採。此部分喪葬費用既為
    被上訴人所先行支付，則其抗辯應由遺產中予以扣除後，再
    就餘額按應繼分分割之，即非無據。
  (四)綜合上述，兩造共同繼承被繼承人之遺產，扣除系爭喪葬費
    用35萬元（經減縮）後，尚餘469,245元（819,245-350,000
    =469,245），兩造之應繼分各為七分之一，以此比例予以分
    割，兩造每人各可分得67,035元（469,245÷7=67,035）。
四、綜上所析，本件上訴人請求分割被繼承人林陳仙女之遺產，
    主張將系爭定期存單（存單號碼：00000000號）及郵局帳戶
    （帳號：0000000000000號）內之存款本息加以分割，被上
    訴人則主張將系爭35萬元喪葬費用先於遺產中扣除後再予分
    割，均為可採。原審以上訴人未繳清遺產稅或取得稽徵機關
    之免稅證明書，以訴顯無理由而判決駁回上訴人在原審之訴
    ，未及審酌上訴人事後已取得遺產免稅證明書，已具請求分
    割遺產之適狀，於法尚有未合。上訴意旨求予廢棄原判決，
    並就系爭存款遺產，除35萬元不應准許外，餘按應繼分進行
    分割，為有理由，爰改判如主文所示。
據上論結，本件上訴為一部有理由，一部無理由，依民事訴訟法
第450條、第449條第1項、第79條、第85條第1項前段，判決如主
文。
中    華    民    國    99    年    12    月    22    日
                      民事庭審判長 法  官 謝志揚
                                   法  官 林慶煙
                                   法  官 張健河
以上正本係照原本作成。
本判決不得上訴。
中    華    民    國    99    年    12    月    22    日
                                   書記官 徐文彬

司法院資訊處製作；財團法人民間司法改革基金會備份。
